臺灣臺南地方法院民事判決　九十年度簡上字第二三○號
　　上　訴　人　子○○
　　　　　　　　癸○○
　　被上訴人　　甲○○
　　　　　　　　辛○○
　　　　　　　　壬○○
　　　　　　　　庚○○
　　　　　　　　己○○
　　　　　　　　丁○○
　　　　　　　　丙○○
　　　　　　　　戊○○
　　訴訟代理人　乙○○
右當事人間請求返還不當得利事件，上訴人對於中華民國九十年七月三十日臺灣臺南
地方法院台南簡易庭九十年南簡字第四八九號第一審判決，提起上訴，本院判決如左
：
      主      文
原判決關於駁回上訴人後開第二項之訴部分，及該部分假執行之聲請並訴訟費用之裁
判均廢棄。
被上訴人應再連帶給付上訴人新台幣壹拾壹萬貳仟零捌元，及自民國九十年七月五日
起，至清償日止，按週年利率百之五計算之利息。
其餘被上訴人上訴駁回。
第一審（除確定部分外）、第二審訴訟費用由被上訴人連帶負擔十分之九，餘由上訴
人負擔。
      事      實
壹、上訴人方面：
一、聲明：求為判決：
(一)原判決不利於上訴人部分廢棄。
(二)右開廢棄部分，被上訴人等應連帶給付上訴人新台幣（下同）十二萬七千二百三
    十七元正，及自起訴狀繕本送達最後被上訴人翌日起至清償日止，按年息百分之
    五計算之利息。
二、陳述：除與原判決記載相同者，茲引用之外，補稱：
(一)系爭房屋因未以圍籬環繞，被上訴人等所得使用之坐落台南縣善化鎮○○○○○
    段一二六九地號土地（下稱系爭土地，重測前為北子店四二七番地）範圍即不限
    於系爭房屋本體，而被上訴人兼共同訴訟代理人乙○○於原審及鈞院審理中均一
    再主張全部土地面積一千一百六十三平方公尺均由被上訴人占有使用中，足證被
    上訴人係以使用系爭土地全部之意思占用系爭土地，並排除上訴人對系爭土地之
    權利，則被上訴人占用之土地面積為系爭土地之全部即一千一百六十三平方公尺
    ，故被上訴人所受之利益應以系爭土地之全部面積計算，原審僅以該房屋之面積
    三十九平方公尺計算被上訴人所受之利益，顯非正確。
(二)被上訴人雖主張其係依時效取得地上權，而認本件應屬地租爭議，然地上權取得
    時效之第一要件須以行使地上權之意思而占有他人之土地，行為人如非以行使地
    上權之意思占用他人土地，自不符地上權時效取得之要件。被上訴人在上訴人訴
    請拆屋還地一案中，主張其為系爭土地之所有權人，並非主張為地上權人，是以
    被上訴人根本不符地上權時效取得之要件，未取得地上權，自無適用地上權之法
    規保護之處，故其主張之讓售或土地租金爭議等情事，均非可採。
(三)按被上訴人所受之利益實應以系爭土地之面積計算，而系爭土地附近目前為住家
    及田園，商業並不繁榮，是以原審認定使用土地之對價以公告地價之百分之五為
    相當，上訴人對此並無異議，則上訴人自得向被上訴人請求五年相當於租金之不
    當得利即十三萬一千六百五十二元，扣除原審判決被上訴人應給付之四千四百一
    十五元，被上訴人等應再連帶給付上訴人十二萬七千二百三十七元及其法定遲延
    利息。
三、證據：除援用第一審所提證據外，並提出照片十張、現場圖一份為證。
貳、被上訴人方面：
一、聲明：求為判決：駁回上訴。
二、陳述：除與原判決記載相同者，茲引用之外，補稱：
(一)被上訴人之被繼承人余清標於日據時代即昭和十七年（民國三十年）間購買系爭
    土地，於土地上建築房屋，依據房屋稅籍證明書記載：『面積七十三點九平方公
    尺，住家用』並設立「草繩製造業」工廠，日據時代設籍戶口調查簿登記為台南
    州新化郡善化街北子店四二六番地，光復後辦理土地總登記乃地籍整理，被上訴
    人在上訴人訴請拆屋還地一案中，業已提出日據時代之戶籍謄本及三十五年十月
    一日初次設籍登記之戶籍謄本及房屋稅籍證明書，足以證明訴外人余清標於日據
    時期買受系爭土地之物權，依當時日本民法第一百七十六條之規定，於雙方意思
    表示一致時即生物權移轉之效力，並不以土地登記謄本之登記為生效要件，又依
    民法第七百六十五條及最高法院二十七年抗字第八二０號判例意旨觀之，物權有
    排他性，在同一的物上，不能同時成立兩個以上互不相容之物權，故同不動產設
    定兩個互不相容之同種物權者，僅在先之設定為有效，上訴人之先父乘訴外人余
    清標尚未辦理登記之機會，聲請登記為所有人，致真正權利人余清標無從依上開
    規定單獨聲請登記，惟依上開說明，被上訴人早已取得系爭土地之所有權，上訴
    人提出之系爭土地登記謄本於日據時代業已消滅喪失而不存在，顯有登記無效之
    原因。
(二)被上訴人已依行政法院七十四年判字第五七四號判決：『按土地總登記後，因以
    在他人土地上有建築物為目的之意思，二十年間，房屋使用者，如其房屋為合法
    之建築物，其占有人即房屋所有權人，自非不得請求為地上權取得之登記』，向
    新化地政事務所申請建物有權第一次登記在案，地政機關正俟候鈞院確定判決待
    證中，若上訴人主張：「行為人如非以行使地上權之意思占用他人土地，自不符
    合地上權時效取得之要件」，自應依民事訴訟法第二百七十七條規定，提出確實
    憑證證明之，如其不能提出，則現在占有人自無提出何等反證，仍應維持現狀歸
　　其管業，此有最高法院十八年上字第六七二號判例可按。
(三)又因鈞院確定判決八十六年度新簡字第二八五號、八十六年簡上字第二一七號之
    既判力所致，上訴人僅能請求系爭土地上磚造平房所占用面積三十九平方公尺，
　　以申報地價之價額計算回溯五年相當於租金之不當得利，惟被上訴人占有之部分
　　實為一千一百三十六平方公尺，且被上訴人於第一審言詞辯論終結前亦聲明自認
　　占有之部分面積一千一百六十三平方公尺，並同意依此為基礎，依申報地價計算
　　相當於租金，依辯論主義、國有財產法部分條文修正案規定，及非公用財產類的
　　不動產於民國三十五年十二月三十一日前，已供建築，得以面積一千一百六十三
　　平方公尺為基準，按第一次公告申報地價之金價額計算土地所有權之租金或讓售
　　予直接使用人。
三、證據：援用第一審所提證據。
        理      由
一、上訴人起訴主張：系爭土地為其二人共有，訴外人余清標於日據時代無正當法律
    權源，擅自在系爭土地上建築房屋，占用系爭土地，嗣四十年四月八日余清標死
    亡，系爭房屋乃為被上訴人等共同繼承使用，經鈞院新市簡易庭以八十六年度新
    簡字第二八五號判決被上訴人應將系爭房屋拆除，並交還系爭土地予上訴人，被
    上訴人不服提起上訴，經鈞院以八十六年簡上字第二一七號判決上訴駁回而告確
    定，惟被上訴人仍拒絕拆屋還地，數次對上開確定判決提起再審，均遭鈞院以判
    決駁回其再審之訴，而被上訴人於上訴人聲請鈞院強制執行時，以其聲請再審為
    由，提供擔保停止執行程序，一直占用系爭土地迄今，上訴人自得向被上訴人請
    求返還五年相當於租金之不當得利，又系爭土地面積一千一百六十三平方公尺，
    於八十九年七月之申報地價為新台幣（下同）四百八十元，故申報總價額為五十
    五萬八千二百四十元，依土地法第九十七條第一項、第一百零五條規定，其年租
    金之限額為五萬五千八百二十四元，是上訴人每年得向被上訴人請求每年相當於
    租金之損害額即為五萬五千八百二十四元，五年共計二十七萬九千一百二十元【
    計算式如下：1163×480 = 558240，558240×10%×5=279120】等語。（其中四
　　千四百十五元及其利息部分，經原審判命被上訴人給付，未據被上訴人上訴聲明
　　不服，已告確定。）二、被上訴人則以：伊祖父余清標於日據時代即昭和十七年
　　（民國三十年）間購買坐落台南州新化郡善化街北子店四二七番地，並於土地上
　　建築房屋（以下簡稱系爭房屋），依據房屋稅籍證明書記載『面積七十三點九平
　　方公尺，住家用，並設立「草繩製造業」工廠』，日據時代設籍戶口調查簿登記
　　為台南州新化郡善化街北子店四二六番地，光復後辦理土地總登記乃地籍整理，
　　亦即地政機關為清查土地之程序，上訴人先父乘真正權利人余清標尚未辦理登記
　　之機會，聲請為系爭土地所有權狀保管人姓名，致真正權利人無從依上開規定單
　　獨聲請登記為地上權人。
    又依鈞院八十六年度新簡字第二八五號、八十六年簡上字第二一七號確定判決之
　　既判力固於主文記載「系爭土地上如附圖斜線部分所示面積三十九平方公尺之磚
　　造平房」，惟被上訴人占用之部分實為一千一百三十六平方公尺等語，資為抗辯
    。
三、上訴人主張系爭土地自日據時代即遭被上訴人占用迄今等情，業據其提出系爭土
    地登記簿謄本、本院八十六年度簡上字第二一七號判決、八十七年度再易字第六
    號判決、繼承系統表、地價謄本各一份、戶籍謄本九份，並經原審勘驗現場及囑
    託台南縣新化地政事務所派員勘驗，經該所測量員勘驗結果，認定系爭房屋之面
    積與本院新營簡易庭於八十六年四月九日審理八十六年度新簡字第二八五號案件
    時囑託測量之建物面積相同，製有勘驗筆錄在卷可稽，自堪信為真正。
四、按訴訟標的於確定之終局判決中經裁判者，除法律別有規定外，當事人就該法律
    關係不得更行起訴，民事訴訟法第四百條第一項訂有明文。查，本件被上訴人前
    以被上訴人無權占有系爭土地建築系爭房屋為由，對被上訴人起訴請求拆屋還地
　　，經本院以八十六年度新簡字第二八五號、八十六年度簡上字第二一七號判決被
　　上訴人應將系爭房屋拆除，將土地返還被上訴人確定，嗣被上訴人對上開判決均
　　提起再審，經本院以八十八年度再易第十二號判決其再審之訴駁回在案，是被上
　　訴人所有系爭房屋無權占有系爭土地之事實，業經本院確定在案，今上訴人就同
　　一標的（即系爭土地）提起訴訟，請求被上訴人就無權占有系爭土地之部分給付
　　不當得利，則被上訴人所有系爭房屋占有系爭土地為無權占有之事實，已為上開
　　判決效力所及，揆諸右揭說明，被上訴人自不得就此部分之事實再為爭執。
五、次按當事人主張之事實，經他造於準備書狀內或言詞辯論時或在受命法官、受託
    法官前自認者，無庸舉證，民事訴訟法第二百七十九條第一項定有明文。上訴人
    主張被上訴人無權占有系爭土地之部分除系爭房屋坐落土地部分外，尚包含其餘
    部分，即全部面積一千一百六十三平方公尺等情，業據上訴人提出照片十張（顯
    示被上訴人於系爭土地上空地上種植、地瓜、芋頭及置放堆肥）為證，且為被
    上訴人所不爭執，並自承：鄰居在土地上面種菜也都要經過我同意等語（見本院
    九十一年八月十五日言詞辯論筆錄）。又查，系爭土地雖無圍籬以為與外界區隔
    ，惟衡情，占有他人之土地，非必就土地之每一寸一毫為實體之占據方屬之，凡
    能客觀上區別為一整體使用空間，即應視為一體，無分別認定之理，被上訴人主
    觀上既以占有全部土地之意思而使用該地，客觀上亦於該地全部之不定區域種植
    農作，則應認上訴人主張被上訴人係占用系爭土地之全部面積一千一百六十三平
    方公尺乙節，為真實可採。又按確定判決之既判力，固以訴訟標的經表示於主文
    判斷之事項為限，判決理由並無既判力，但法院於判決理由中，就訴訟標的以外
    當事人主張之重要爭點，本於當事人辯論之結果已為判斷時，其對於此重要爭點
    所為之判斷，除有顯然違背法令情形，或當事人已提出新訴訟資料，足以推翻原
    判斷之情形外，應解為在同一當事人就該重要爭點所提起之訴訟中，法院及當事
    人就該已經法院判斷之重要爭但點法律關係，皆不得作任何相反之判斷或主張，
    始符民事訴訟之誠信原則。本件被上訴人於右開訴訟（即本院以八十六年度新簡
    字第二八五號、八十六年簡上字第二一七號判決）中，係主張其本於行使所有權
    之意思而占有全部系爭土地，揆諸右開說明，伊於本件訴訟即不得再為其他之主
    張，故伊於本件訴訟為反於前訴訟之主張，另行提出係以行使地上權之意思占有
    系爭土地，即違反上述之訴訟上誠信原則，委不足取。
六、被上訴人雖復辯稱：已向地政機關申請地上權登記云云，惟查，被上訴人係向台
    南縣新化地政事務所申請為所有權第一次保全登記，並無其申請地上權登記之資
    料，此有被上訴人於原審提出之台灣省台南縣政府地政規費徵收聯單、土地登記
    申請書各一件為證，是伊此部分之辯解，即非可採。況按土地占有人因時效而取
    得地上權登記請求權者，向該管地政機關聲請為地上權登記，如經地政機關受理
    ，受訴法院固應就占有人是否具備取得地上權之要件，為實體上之裁判，惟此之
    向該管地政機關為地上權登記之聲請，限於土地所有人對占有人提起拆屋還地訴
    訟前為之，蓋因時效而取得地上權登記請求權者，不過有此請求權而已，在未登
    記為地上權人以前，仍不得據以對抗土地所有人而認其非無權占有，最高法院著
    有八十八年度台聲字第二０三號判例可稽。本件上訴人前已對被上訴人提起拆屋
    還地訴訟，經本院判決在案已如前述，揆諸右開說明，被上訴人已不得再以伊為
    地上權人為據而對抗上訴人。
七、準此，本件上訴人主張其為系爭土地所有權人，系爭土地全部共一千一百六十三
    平方公尺遭被上訴人無權占有之事實，足堪認定，被上訴人辯稱伊為地上權人故
    為有權占有云云，即非可採。
八、按無法律上之原因而受利益，致他人受損害者，應返還其利益，民法第一百七十
    九條前段定有明文。又其得請求返還之範圍，應以對方所受之利益為度，非以請
    求人所受損害若干為準，無權占有他人土地，可能獲得相當於租金之利益為社會
    通常之觀念，最高法院六十一年度台上字第一六九五號判例著有明文。再按城市
    地方房屋之租金，以不超過土地及其建築物申報總價額年息百分之十為限，土地
    法第九十七條第一項定有明文，而所謂土地價額係指法定地價而言，則為土地法
    施行法第二十五條所明定。又土地法第一百四十八條規定，土地所有權人依土地
    法所申報之地價為法定地價。本件被上訴人無法律上原因而受利益，致上訴人受
    有損害，故應返還其利益，其所受利益為使用本身，而依其性質不能返還時，揆
    諸前揭判例，核以『相當之租金』為其返還之價額。又按利息、紅利、租金、贍
    養費、退職金、及其他一年或不及一年之定期給付債權，各期給付請求權，因五
    年間不行使而消滅，民法第一百二十六條定有明文。從而上訴人請求被上訴人給
    付自九十年三月二十六日（起訴狀具狀日）起回溯五年，即至八十五年三月二十
    七日止，相當於租金之不當得利，尚無不合。又被上訴人占有系爭土地之範圍為
    全部一千一百三十六平方公尺，已如前述，被上訴人所受之利益應以全部土地之
    面積計算，上訴人主張系爭土地全部被占用，而請求以系爭土地全部面積一千一
    百六十三平方公尺計算相尚於租金之損害，即屬有理。另系爭土地地目為「建」
    ，有聯外道路通向大路，交通尚稱方便，惟附近為住家及田園，商業並不繁榮等
    情，有系爭土地登記謄本及九十年五月二十五日勘驗筆錄、照片八張附於原審卷
　　足資參照，本院認使用土地之對價以申報地價之百分之五為相當。又查，系爭土
　　地八十三年七月、八十六年七月及八十九年七月之申報地價分別為每平方公尺二
　　百四十元、四百四十八元、四百八十元，亦有台南縣新化地政事務所九十一年八
　　月二日所價字第０九一０００七六二九號函附卷可憑。故系爭土地自八十五年三
　　月二十七日起至八十六年六月三十日止之租金以八十三年之申報地價計算為一萬
　　七千六百二十七元【計算方式：240（申報地價）×1163（佔用土地面積）×（4
　　61／365）×5%＝17627元（元以下四捨五入）】，自八十六年七月一日起至八十
　　九年六月三十日止之租金以八十六年之申報地價計算為七萬八千二百二十五元【
　　計算方式：448（申報地價）×1163（佔用土地面積）×（1096／365）×5%＝78
　　225元（元以下四捨五入）】，自八十九年七月一日起至九十年三月二十六日止
　　之租金以八十九年之申報地價計算為二萬零五百七十一元【計算方式：480×116
　　3×（269／365）×5%＝20571】，共一十一萬六千四百二十三元，上訴人請求五
　　年間相當於租金之損害一十一萬六千四百二十三元及自起訴狀繕本送達最後被上
　　訴人壬○○（送達日為九十年七月四日，有本院送達證書附於原審卷足參）翌日
　　即九十年七月五日起至清償日止，按週年利率百分之五計算之法定遲延利息，為
　　有理由，應予准許，逾前開數額者，為無理由，應予駁回。乃原審僅命被上訴人
    給付四千四百一十五元而駁回上訴人其餘之訴及其假執行之聲請，尚有未洽，上
    訴意旨指摘原判決不當，求予廢棄改判，為有理由，爰由本院就此部分予以廢棄
    ，改判如主文第二項所示（應給付十一萬六千四百二十三元扣除原審已判決給付
　　四千四百十五元，則被上訴人應再連帶給付十一萬二千零八元）。至於上訴人其
　　餘上訴之請求，為無理由，原判決為上訴人敗訴之判決，並駁回其假執行之聲請
　　，經核於法並無不合，上訴意旨求予廢棄改判，為無理由，應駁回其上訴。
九、結論，本件上訴為一部有理由，一部無理由，依民事訴訟法第四百三十六條之一
　　第三項、第四百五十條、第四百四十九條第一項、第七十九條但書、第八十五條
　　第二項，判決如主文。
中　　　華　　　民　　　國　　九十一　　年　　　八　　　月　　十六　　日
                                臺灣臺南地方法院民事第一庭
~B審判長法　官　周素秋
~B　　　法　官　蘇清水
~B　　　法　官　莊玉熙
右正本證明與原本無異
本判決不得上訴。
中　　　華　　　民　　　國　　九十一　　年　　　八　　　月　　十六　　日
~B　法院書記官　魏芝雯
